臺灣臺南地方法院民事裁定
110年度消債職聲免字第1號
聲  請  人
即債 務 人  黃嘉珊  
代  理  人  謝菖澤律師
相  對  人
即債 權 人  滙豐（台灣）商業銀行股份有限公司


法定代理人  麥康裕  


相  對  人
即債 權 人  聯邦商業銀行股份有限公司


法定代理人  李憲章  
代  理  人  陳麗智  
相  對  人
即債 權 人  遠東國際商業銀行股份有限公司

法定代理人  周添財  
代  理  人  宗雨潔  
相  對  人
即債 權 人  台新國際商業銀行股份有限公司

法定代理人  尚瑞強  


相  對  人
即債 權 人  滙誠第一資產管理股份有限公司

法定代理人  莊仲沼  


相  對  人
即債 權 人  滙誠第二資產管理股份有限公司

法定代理人  莊仲沼  


相  對  人
即債 權 人  新加坡商艾星國際有限公司台灣分公司

法定代理人  曾慧雯  


上列債務人因消費者債務清理條例聲請免責事件，本院裁定如下
：
    主  文
債務人甲○○應予免責。
    理  由
一、按法院為終止或終結清算程序之裁定確定後，除別有規定外
    ，應以裁定免除債務人之債務；法院裁定開始清算程序後，
    債務人有薪資、執行業務所得或其他固定收入，扣除自己及
    依法應受其扶養者所必要生活費用之數額後仍有餘額，而普
    通債權人之分配總額低於債務人聲請清算前2年間，可處分
    所得扣除自己及依法應受其扶養者所必要生活費用之數額者
    ，法院應為不免責之裁定，但債務人證明經普通債權人全體
    同意者，不在此限；債務人有下列各款情形之一者，法院應
    為不免責之裁定，但債務人證明經普通債權人全體同意者，
    不在此限：㈠於7年內曾依破產法或本條例規定受免責；㈡隱
    匿、毀損應屬清算財團之財產，或為其他不利於債權人之處
    分；㈢捏造債務或承認不真實之債務；㈣聲請清算前2年內，
    因消費奢侈商品或服務、賭博或其他投機行為，所支出之總
    額逾該期間可處分所得扣除自己及依法應受其扶養者所必要
    生活費用之半數，或所負債務之總額逾聲請清算時無擔保及
    無優先權債務之半數，而生開始清算之原因；㈤於清算聲請
    前1年內，已有清算之原因，而隱瞞其事實，使他人與之為
    交易致生損害；㈥明知已有清算原因之事實，非基於本人之
    義務，而以特別利於債權人中之1人或數人為目的，提供擔
    保或消滅債務；㈦隱匿、毀棄、偽造或變造帳簿或其他會計
    文件之全部或一部，致其財產之狀況不真確；㈧故意於財產
    及收入狀況說明書為不實之記載，或有其他故意違反本條例
    所定義務之行為；債務人有前條各款事由，情節輕微，法院
    審酌普通債權人全體受償情形及其他一切情狀，認為適當者
    ，得為免責之裁定，消費者債務清理條例（下稱消債條例）
    第132條、第133條、第134條及第135條分別定有明文。又消
    債條例之立法目的，在於使陷於經濟上困境之消費者，得分
    別情形依該條例所定重建型債務清理程序（更生）或清算型
    債務清理程序（清算）清理債務，藉以妥適調整其與債權人
    及其他利害關係人之權利義務關係，保障債權人之公平受償
    ，並謀求消費者經濟生活之更生機會，從而健全社會經濟發
    展；消費者依清算程序清理債務，於程序終止或終結後，為
    使其在經濟上得以復甦，以保障其生存權，除另有上述消債
    條例第133條、第134條所規定不予免責之情形外，就債務人
    未清償之債務原則上採免責主義（消債條例第1條、第132條
    立法目的參照）。
二、本件債務人依消債條例聲請清算事件，前經本院裁定自民國
    109年5月21日下午5時起開始清算程序；嗣因債務人名下僅
    有牌照號碼：805-EEX，廠牌：光陽、出廠年限：2008年、
    排氣量：124 CC之機車一輛及合作金庫商業銀行仁德分行存
    款新臺幣（下同）6元、華南商業銀行存款23元、中國信託
    商業銀行15元、第一商業銀行存款55元、台南大同路郵局存
    款6元等金融存機構存款，此外別無其他財產，而上開機車
    已逾使用年限，殘值甚微，難認有處分之實益，且上開6家
    金融機構存款餘額尚不足手續費，均無處分之實益，本院司
    法事務官遂於109年10月7日以109年度司執消債清字第27號
    裁定認債務人無財產足敷清償消債條例第108條所列之財團
    費用、財團債務等費用，而裁定終止清算程序等情，業經本
    院依職權調取本院109年度消債清字第6號、109年度司執消
    債清字第27號卷查明屬實，先予敘明。
三、經本院依職權通知全體債權人及債務人，就債務人是否應予
    免責表示意見，意見分述如下：
  ㈠債務人具狀陳述略以：
    債務人自108年11月起以打零工為主要工作收入，平均每月
    工作2週，另於109年6月11日受領仁德區公所之補助款25,00
    0元等語。　　
  ㈡台新國際商業銀行股份有限公司具狀陳稱：
　　債權人不同意債務人免責，請鈞院詳查債務人是否有消債條
    例第133條、第134條各款不免責事由，諸如查詢債務人入出
    境資料以確認是否奢侈浪費或隱匿財產之行為。債務人申辦
    之信用卡業於92年7月轉銷呆帳，故無106年2月1日至109年1
    2月31日之消費明細等語。
　㈢聯邦商業銀行股份有限公司具狀陳稱：
　　債務人於清算前4年無新增消費，其有固定薪資收入，每月
    所得扣除其個人必要生活支出後尚有餘額，但全體債權人在
    清算程序全未受償，依消債條例第133條規定，不應免責等
    語。
  ㈣滙誠第一資產管理股份有限公司具狀陳稱：
　　債務人聲請清算前2年內總收入為245,016元，總支出為26,7
    96元，顯入不敷出，債務人若隱匿財產或虛報支出，依消債
    條例第134條第8款規定，應予以不免責等語。
  ㈤乙○（台灣）商業銀行股份有限公司具狀陳稱：
　　債務人於聲請清算前2年內無刷卡消費行為，係因債權銀行
    停卡，非債務人主動停止消費行為。普通債權人分配總額為
    0元，請調查債務人聲請清算前2年內實際收入及支出之狀況
    ，以釐清是否合於消債條例第133條不應免責之規定，及調
    查債務人聲請清算前2年內是否有出國搭乘國內外航線、投
    資投機性商品及往來券商之股票交易明細，以釐清是否合於
    消債條例第134條不應免責之規定等語。
  ㈥遠東國際商業銀行股份有限公司具狀陳稱：
　　不同意債務人免責，應予查明債務人是否有消債條例第133
    條、第134條各款所定不予免責事由，若裁定不予免責，債
    務人依消債條例第141、142條規定，清償至一定數額，仍可
    向法院聲請免責等語。
  ㈦滙誠第二資產管理股份有限公司具狀陳稱：
　　請依職權就債務人是否符合消債條例第133條規定應予不免
    責為審酌，並函查債務人於開始清算前2年是否有申請失業
    補助、低收入戶補助或職業訓練補助等政府相關補助，及是
    否有家人予以定期補助生活費用，俾利法院及債權人為判斷
    是否應予不免責裁定等語。
  ㈧新加坡商艾星國際有限公司台灣分公司具狀陳稱：
　　不同意債務人免責，應予查明債務人是否有消債條例第133
    條、第134條各款所定不予免責事由，並依職權函詢債務人
    於開始清算前2年，是否有申請失業補助、低收入戶補助或
    職業訓練補助等。倘若輕易准予債務人免責，則對於債權人
    及努力工作按時還款之一般債務人或按期還款之更生債務人
    顯然不公，亦不符合消債條例所欲表彰之濟弱扶傾精神等語
    。
四、經查：
  ㈠債務人並無消債條例第133條所定應為不免責之情形：
    1.按法院裁定開始清算程序後，債務人有薪資、執行業務所
      得或其他固定收入，扣除自己及依法應受其扶養者所必要
      生活費用之數額後仍有餘額，而普通債權人之分配總額低
      於債務人聲請清算前二年間，可處分所得扣除自己及依法
      應受其扶養者所必要生活費用之數額者，法院應為不免責
      之裁定，但債務人證明經普通債權人全體同意者，不在此
      限，消債條例第133條定有明文。從而依上開規定，審認
      本件債務人是否具有消債條例第133條所定應不予免責之
      情形，即應審認其是否合於「於清算程序開始後債務人有
      薪資、執行業務所得或其他固定收入，扣除自己及依法應
      受其扶養者所必要生活費用之數額後仍有餘額」及「普通
      債權人之分配總額低於債務人聲請清算前2年間，可處分
      所得扣除自己及依法應受其扶養者所必要生活費用之數額
      」此兩要件。
    2.經查，本件債務人於109年1月21日向本院聲請清算，經本
      院裁定自109年5月21日下午5時起開始清算程序，已如上
      述。而債務人於103年間中風，自108年4月起以打零工維
      生，於受通知時才前往工作，收入不固定，平均每月工作
      15日，每日薪資800元，為中低收入戶，另於109年6月11
      日受領仁德區公所之補助款25,000元等情，有診斷證明書
      、中低收入戶證明書、臺南市仁德區公所函文、收入切結
      書可憑（見108年度南司消債調字第724號卷第35頁、本院
      卷第117頁、109年度消債清字第6號卷第55、65頁），是
      債務人自法院裁定開始清算程序後之每月平均收入約僅為
      12,000元，堪予認定。
    3.債務人無配偶，其主張每月生活必要支出為12,779元【計
      算式：扶養費4,000元+交通費280元+電信費549元+膳食費
      3,000元+燃料稅450元+租金4,500元】，需扶養1名經通報
      為學習障礙之未成年子女等情，有本院依職權查調之戶籍
      資料及稅務電子閘門財產所得調件明細表、債務人提出之
      戶籍謄本、診斷證明書可參（見109年度消債清字第6號卷
      第19、45至50、57頁、108年度南司消債調字第724號卷第
      33頁），上開金額未逾行政院衛生福利部所公告109年臺
      南市每人每月最低生活費用每人每月為12,388元之1.2倍
      即14,866元之範圍（參酌消債條例第64條之2第1項之規定
      ），堪認為合理。另債務人之子每月雖領有兒童生活扶助
      2,047元，有臺南市政府社會局函文在卷可憑（見109年度
      消債清字第6號卷第111頁），然債務人之子之扶養費4,00
      0元較上開臺南市109年度每人每月最低生活費14,866元扣
      除兒童生活補助2,047元後之每月12,819元（參酌消債條
      例第64條之2第2項之規定）為低，亦堪認為合理。準此計
      算，債務人每月收入12,000元，扣除其最低生活費、扶養
      費計12,779元，顯然已無剩餘，更遑論有餘額可清償債務
      。
    4.從而，債務人於法院裁定開始清算程序後（即109年5月21
      日下午5時），債務人每月所得扣除自己及依法應受其扶
      養者所必要生活費用之數額後並無餘額，此核與消債條例
      第133條所定「法院裁定開始清算程序後，債務人有薪資
      、執行業務所得或其他固定收入，扣除自己及依法應受其
      扶養者所必要生活費用之數額後仍有餘額」之要件不符，
      應認債務人並無消債條例第133條之應予不免責事由。
　㈡債務人亦無消債條例第134條各款所定不免責之事由：
    1.債務人無消債條例第134條第4款所定不免責事由：
      ⑴按修正前消債條例第134條第4款規定，債務人之浪費行
        為屬不免責之事由，實務上適用結果，債務人多因有此
        款事由而不獲免責，為免對債務人過度嚴苛，應予以適
        度限縮為消費奢侈商品或服務，並參照第20條、第44條
        、第64條、第82條及第133條等規定，限於債務人於聲
        請清算前2年內，所為消費奢侈商品或服務等不當行為
        ，始足當之（消債條例第134條修正理由參照）。故101
        年1月4日修正公布之消債條例第134條第4款即規定須債
        務人聲請清算前2年內，因消費奢侈商品或服務、賭博
        或其他投機行為，所支出之總額逾該期間可處分所得扣
        除自己及依法應受其扶養者所必要生活費用之半數，或
        所負債務之總額逾聲請清算時無擔保及無優先權債務之
        半數，而生開始清算之原因，始足當之。
      ⑵查本件債務人係於109年1月21日聲請清算，而觀之各債
        權人前所陳報之債務人消費借貸明細資料，債務人於聲
        請清算前兩年內並無消費奢侈商品或服務、賭博或其他
        投機行為，難認屬101年1月4日修法通過之消債條例第1
        34條第4款所應審酌為不免責事由之範圍。況債權人亦
        未另提出其他證據證明債務人有消費奢侈商品或服務、
        賭博或其他投機行為，且卷內亦查無其有何因賭博或其
        他投機行為而生不免責原因，核與消債條例第134條第4
        款所定之要件不相符。
    2.債務人無消債條例第134條第8款所定不免責事由：
　　　⑴債權人滙誠第二資產管理股份有限公司請求調查債務人
        是否有領取失業補助、低收入戶補助、職業訓練補助等
        政府相關補助金，以判斷是否有消債條例第134條第8款
        所定之不免責事由等語。惟債權人滙誠第二資產管理股
        份有限公司並無提出任何資料釋明債務人於清算前兩年
        有申請相關政府補助款之情形，僅空言主張債務人有上
        開情形而請求本院調查，已有未合；況依臺南市政府社
        會局109年3月2日南市社助字第1090278259號函文所載
        ，債務人迄今雖具有低收資格，然不具身心障礙身分，
        未領取身心障礙者生活補助費（見109年度消債清字第6
        號卷第111頁），益證債務人並未領取政府相關補助金
        。
      ⑵又本院依職權函詢債務人有無保險，經查詢結果為債務
        人無現存有效之商業保險，有新光人壽保險股份有限公
        司、中華郵政股份有限公司、全球人壽保險股份有限公
        司、合作金庫人壽保險股份有限公司、中國人壽保險股
        份有限公司、法商法國巴黎人壽保險股份有限公司、國
        泰人壽保險股份有限公司、英屬百慕達安達人壽保險股
        份有限公司、國際康健人壽保險股份有限公司、元大人
        壽保險股份有限公司、富邦人壽保險股份有限公司、台
        灣人壽保險股份有限公司、保誠人壽保險股份有限公司
        、第一金人壽保險股份有限公司、保德信國際人壽保險
        股份有限公司、宏泰人壽保險股份有限公司、三商美邦
        人壽保險股份有限公司、臺銀人壽保險股份有限公司、
        遠雄人壽保險股份有限公司、南山人壽保險股份有限公
        司之回函及陳報狀在卷可參（見本院卷第87、93、95、
        97、99、101、107、109、111、113、119、121、123、
        125、127、129、131、141、143、149頁），益徵債務
        人並無未陳報之商業保險。又債務人自100年起即未曾
        出境，有入出境資訊連結作業在卷可憑（見本院卷第43
        頁）。是本件查無債務人有消債條例第134條第8款應予
        不免責之事由。
    3.此外，本院復查無債務人有何消債條例第134條所列其他
      各款不免責事由，且相對人亦未提出債務人有何符合消債
      條例第134條各款所規定之事證，故應認債務人並無消債
      條例第134條所定不免責事由之存在。
五、綜上所述，本件債務人既經法院為終止清算程序之裁定確定
    ，復查無消債條例第133條、第134條所定之不應免責情形存
    在，揆諸首揭說明，應以裁定免除債務人之債務，是本件債
    務人應予免責，爰裁定如主文。
中　　華　　民　　國　　110 　年　　4 　　月　　8 　　日
                  消債法庭法  官　田幸艷
以上正本係照原本作成。
如對本裁定抗告須於裁定送達後10日內向本院提出抗告狀，並應
繳納抗告費新臺幣1,000元。
中　　華　　民　　國　　110 　年　　4 　　月　　8 　　日
                          書記官  駱映庭